【裁判字號】    94,訴,941
【裁判日期】    950220
【裁判案由】    貪污
【裁判全文】
臺灣屏東地方法院刑事判決               94年度訴字第941號
公  訴  人  臺灣屏東地方法院檢察署檢察官
被      告  甲○○
選任辯護人  楊水柱律師
被      告  乙○○
指定辯護人  本院公設辯護人丁○○
上列被告因貪污案件，經檢察官提起公訴（93年度偵字第4667號）
本院判決如下：
    主  文
甲○○、乙○○共同連續行使公務員明知為不實之事項，而登載
於職務上所掌之公文書，足以生損害於公眾及他人，甲○○處有
期徒刑壹年陸月，乙○○處有期徒刑壹年貳月，均緩刑貳年。
    犯  罪  事  實
一、甲○○係中華電信股份有限公司臺灣南區電信分公司屏東營
    運處（下稱中華電信屏東營運處）客戶網路中心助理工程師
    ，負責該網路中心之線路維修工作，於民國88年間為依法令
    從事於公務之人員（中華電信公司於94年8 月12日移轉民營
    ），乙○○於88年間則係中華電信之維修廠商華統股份有限
    公司高雄分公司（下稱華統公司）之業務工程師。甲○○、
    乙○○均明知甲○○所任職之網路中心並無購買筆記型電腦
    之預算，且「光纖熔接機更換放電電極棒及c 鏡面、ＯＴＤ
    Ｒ換修鐳射光源組、ＯＴＤＲ監測用手提電腦修理、光話機
    修理」等設備並無故障，無需維修，及乙○○並未經太衍股
    份有限公司（下稱太衍公司）授權製作虛偽之報價單，惟甲○○為購買售價新臺幣（下同）141,500 元之ACER牌筆記型
    電腦以敷該網路中心工作人員外出維修客戶網路時使用之需
    要，乙○○則受甲○○所託，竟共同基於行使公務員登載不
    實公文書之概括犯意聯絡，及行使業務登載不實文書、行使
    偽造私文書之犯意聯絡，先由甲○○於88年3 月17日，將維
    修前開設備之不實事項，登載於其職務上所掌之中華電信屏
    東營運處請修單之公文書上，並持向中華電信屏東營運處申
    請維修而行使之；再由乙○○依甲○○指示之設備維修價格
    ，於同年月18日偽填維修總價165,000 元在已蓋用太衍股份
    有限公司印文之太衍公司空白報價單上，及於同年月20日將
    維修總價150,000 元之不實事項登載於其業務上所掌之華統
    公司報價單上（嗣依甲○○之指示將華統公司之報價單價格
    更改為擬購之筆記型電腦價格即141,500 元），並提供予甲○○作不實之比價而行使之；甲○○則承前揭概括犯意，於
    同年月22日將華統公司報價較低等不實事項，登載於其職務
    上所掌之請購估價比較表之公文書上，並提出於中華電信屏
    東營運處而行使之，使中華電信屏東營運處同意由華統公司
    承作前開設備之維修工作，華統公司並因此請領維修款項
    141,500 元，足以生損害於中華電信對預算執行之正確性及
    太衍公司對其報價單之製作權。嗣華統公司之會計人員另行
    徵得易揚資訊有限公司（下稱易揚公司）之同意折讓前開筆
    記型電腦之1 成價款即14,150元與華統公司，華統公司再將
    面額為127,350 元（即141,500 －14,150＝127,350）本票
    交予甲○○以給付易揚公司剩餘價款，使甲○○得以取得前
    開筆記型電腦。
二、案經法務部調查局屏東縣調查站報請臺灣屏東地方法院檢察
    署檢察官偵查起訴。
    理  由
壹、有罪部分
一、按被告以外之人於審判外之言詞或書面陳述，除法律有規定
    者外，不得作為證據，刑事訴訟法第159 條第1 項固定有明
    文。惟被告以外之人於審判外之陳述，雖不符同法第159 條
    1 至之4 之規定，而經當事人於審判程序同意作為證據，法
    院審酌該言詞陳述或書面陳述作成時之情況，認為適當者，
    亦得為證據。又當事人、代理人或辯護人於法院調查證據時
    ，知有第159 條第1 項不得為證據之情形，而未於言詞辯論
    終結前聲明異議者，視為有前項之同意，同法第159 條之5
    亦定有明文。查本案證人林有俊於受調查局人員詢問時之證
    述，為審判外之陳述而屬傳聞證據，公訴人、被告及辯護人
    於本院準備程序及審判程序中對於上開證人之證述暨其他相
    關具傳聞性質之證據資料之證據能力，均表示沒有爭執，且
    迄於言詞辯論終結前亦未聲明異議。本院審酌渠等陳述及證
    據資料作成時之情況，核無違法取證或其他瑕疵，認為以之
    作為證據為適當，上開證人於審判外之陳述及相關證據資料
    ，自得做為證據。至證人丙○○於受調查局人員詢問時之證
    述，亦為審判外之陳述而屬傳聞證據，且與其於本院審理時
    之陳述不符，惟經本院審酌證人丙○○於受調查局人員詢問
    證述內容，多未直接回答調查局人員之問題，而係以「無印
    象」、「不知道」等詞回應，尚難認具有較可信之特別情況
    ，且經被告甲○○之辯護人爭執其證據能力，亦無其他傳聞
    法則例外之情形，自不得採為本案論罪之證據，合先敘明。
二、前揭犯罪事實，業據被告乙○○坦承不諱，另訊據被告甲○○就其多次登載不實事項於前開公文書上並持以向中華電信
    屏東營運處行使之，及以維修款項購買前開筆記型電腦等事
    實亦坦承不諱，經核與證人即被告於客戶網路中心之股長丙○○於本院審理時具結證述被告甲○○挪用設備維修費用以
    購買前開筆記型電腦等情節，及證人即易揚公司負責人林有
    俊證述出售前開筆記型等電腦予華統公司之情節均屬相符，
    此外，並有88月3 月17日屏線（一）一（88）字第0317號中
    華電信屏東營運處請修單、請購估價比較表、驗收記錄、費
    用支出請款單、支出傳票、太衍公司報價單、華統公司報價
    單、88年4 月1 日ＵＨ00000000號統一發票、營業人銷貨退
    回進貨退出或折讓證明單、面額127,350 元之本票、易揚公
    司88月4 月6 日ＵＨ00000000號統一發票、華南商業銀行存
    款往來明細表、存摺類存款取款憑條、中華電信屏東客網中
    心ACER TravelMate710使用保管記錄各1 紙等件附卷可稽。
    且查：
（一）被告乙○○雖於本院審理時表示太衍公司應該有同意其使
      用該公司之報價單，惟其並未敘明太衍公司同意其使用之
      範圍為何，且其於偵訊時即供稱太衍公司之報價單係其向
      太衍公司不知情之員工拿取，又稱太衍公司並不知其係以
      該報價單為虛偽比價等語，則縱太衍公司曾同意被告乙○○使用該公司之報價單，亦應認僅以合法目的之使用為限
      ，是被告乙○○偽填設備維修價格之不法行為並未經太衍
      公司之授權，自應構成偽造私文書罪。
（二）被告甲○○雖矢口否認有何共同行使偽造私文書犯行，辯
      稱：以太衍公司名義製作之報價單係被告乙○○自行偽造
      ，伊並未參與云云，證人即共犯乙○○並證稱：我填寫太
      衍公司的報價單，被告甲○○事前不知道，也沒有參與等
      語。惟查，被告甲○○於93年8 月27日接受調查局人員詢
      問時，即已供稱乙○○所提供華統及太衍公司等2 份廠商
      報價單之相關價格係由伊決定，而請乙○○填寫等語明確
      ；證人乙○○於本院審理時並證稱：維修需2 家廠商以上
      之比價係中華電信之內部規定，我們都是跟被告甲○○接
      洽，被告甲○○自己也知道這個內規，被告甲○○有提到
      內規的事，說要找2 家以上的廠商比價，找我幫忙去找2
      家的估價單，其中1 家就是我們公司，報價150,000 元係
      依甲○○指示，甲○○知道這2 張報價單都是我寄給他的
      等語甚詳，足認被告甲○○明知中華電信之設備維修須經
      2 個以上之廠商報價，而與被告乙○○共謀，並指示各該
      廠商之報價金額後，始由乙○○據以製作2 紙報價單以供
      被告甲○○為不實比價無訛，是被告甲○○就被告乙○○
      偽造太衍公司報價單之犯行，有犯意聯絡及行為分擔自明
      ，被告甲○○前開所辯，顯係事後卸責之詞，委無足採。
（三）另按預算法第63條雖規定，各機關之歲出分配預算，其計
      畫或業務科目之各用途別科目中有1 科目之經費不足，而
      他科目有賸餘時，應按中央主計機關之規定流用之。但不
      得流用為用人經費。惟依前開規定內容，並非指各行政機
      關均得任意挪用各用途別科目之經費，而係應依中央主計
      機關之規定辦理流用手續始可，絕非個別人員所得自行決
      定、隨意挪用，是被告甲○○與乙○○共同行使公務員登
      載不實公文書、業務登載不實文書及偽造私文書，而擅自
      挪用中華電信屏東營運處之經費，以購買非原編列該預算
      所得購買之物品之行為，已足生損害於中華電信對預算執
      行之正確性。
（四）綜上所述，本件事證明確，被告甲○○及乙○○犯行均堪
      認定，應予依法論科。
三、查被告甲○○係中華電信屏東營運處客戶網路中心助理工程
    師，負責網路中心之線路維修工作，此經被告甲○○供明在
    卷，並經證人丙○○證述屬實，於民國88年間為依法令從事
    於公務之人員（中華電信公司於94年8 月12日移轉民營）；
    乙○○於88年間則係中華電信之維修廠商華統公司之業務工
    程師，為從事業務之人。核被告甲○○與乙○○所為，均係
    犯刑法第216 條、第213 條之行使公務員登載不實公文書罪
    、刑法第216 條、第215 條之行使業務上登載不實文書罪及
    刑法第216 條、第210 條之行使偽造私文書罪。被告甲○○
    與乙○○就前開3 罪犯行，有行為分擔及犯意聯絡，為共同
    正犯；且被告乙○○雖非公務員，但與具公務員身分之甲○○共犯行使公務員登載不實公文書罪，又被告甲○○雖非從
    事業務之人，但與具從事業務身分之乙○○共犯行使業務上
    登載不實文書罪，被告甲○○與乙○○就上開2 罪均有犯意
    聯絡及行為分擔，為共同實施者，依刑法第31條第1 項規定
    ，被告甲○○與乙○○雖無特定關係，仍應以共犯論。至被
    告甲○○與乙○○並同所犯公務員登載不實、業務上登載不
    實及偽造私文書之低度行為，為行使之高度行為所吸收，不
    另論罪。被告甲○○與乙○○2 次共同行使公務員登載不實
    公文書犯行，時間緊接，所犯基本構成要件相同之罪名，顯
    係基於概括犯意反覆為之，應依連續犯之規定，論以一罪，
    並加重其刑。再被告甲○○與乙○○所犯前開3 罪間，有方
    法結果之牽連關係，為牽連犯，依刑法第55條之規定，應從
    一重之行使公務員登載不實公文書罪論處。爰審酌被告2 人
    均無前科，有臺灣高等法院被告前案紀錄表各1 紙在卷可稽
    ，素行良好，且被告甲○○犯罪目的係在於其公司業務之推
    廣，被告乙○○則僅係出於幫助之心理，挪用之經費非鉅，
    及被告乙○○犯後坦承犯行，態度尚稱良好，並衡其2 人參
    與本案犯行之程度等一切情狀，分別量處如主文所示之刑。
    末查，被告2 人前均未曾受有期徒刑以上刑之宣告，已如前
    述，渠等因一時失慮，偶罹刑典，經此偵審程序之教訓後，
    應均知警惕而無再犯之虞，本院因認所宣告之刑，以暫不執
    行為適當，爰分別予宣告緩刑2 年，用啟自新。
貳、不另為無罪之諭知部分：
一、關於被告甲○○被訴行使公務員登載不實文書罪部分：
（一）公訴意旨另以：被告甲○○於中華電信屏東營運處同意由
      華統公司取得設備維修工程後，又將不實之驗收結果登載
      於其職務上所掌之驗收紀錄上，並以此供華統公司順利請
      領維修款項等語，因認被告甲○○此部分犯行亦涉犯刑法
      第216 條、213 條之行使公務員登載不實公文書罪嫌。
（二）按犯罪事實應依證據認定之，無證據不得認定犯罪事實，
      刑事訴訟法第154 條第2 項定有明文。本件公訴意旨認被
      告甲○○此部分犯行亦涉有行使使公務員登載不實文書犯
      嫌，無非係以：被告甲○○供述前開驗收紀錄係其所製作
      ，及該驗收紀錄1 紙為憑。惟查，觀諸該驗收紀錄單上，
      被告甲○○除蓋用其印文外，並未登載何等事項，且證人
      丙○○亦證稱：前開驗收紀錄單係因客戶網路中心主任要
      求其驗收，伊始蓋章驗收，在驗收結果欄載明「驗收合格
      」等語甚詳，堪認被告甲○○並無於該驗收紀錄之公文書
      上為不實登載之行為，從而被告甲○○此部分行為自無從
      構成使公務員登載不實文書罪，惟公訴意旨認此與前揭論
      罪科刑部分有牽連犯之裁判上一罪關係，爰不另為無罪之
      諭知。
二、關於被告甲○○與乙○○被訴違反貪污治罪條例部分：
（一）公訴意旨另以：被告甲○○與乙○○共同基於意圖為自己
      不法所有之犯意聯絡，於88年3 月間，經被告乙○○徵得
      華統公司負責人同意後，共同以維修設備名義向中華電信
      屏東營運處詐得維修款項141,500 元，並於詐得上述款項
      後，再由華統公司以127,350 元向易揚公司購得筆記型電
      腦1 台交付被告甲○○持有，剩餘款項14,150元則歸華統
      公司所有等語，因認被告甲○○與乙○○另涉犯貪污治罪
      條例第5 條第1 項第2 款之利用職務上機會詐取財物罪嫌
      。並以被告甲○○、乙○○之供述，及中華電信屏東營運
      處請修單、請購估價比較表、驗收記錄、費用支出請款單
      、支出傳票、太衍公司報價單、華統公司報價單、統一發
      票、面額127,350 元之本票1 紙等件及扣案筆記型電腦1
      部為論罪依據。
（二）按貪污治罪條例第5 條第1 項第2 款利用職務上之機會詐
      取財物罪，其性質上係屬詐欺罪之1 種；故其犯罪構成要
      件應以行為人（即依據法令從事公務之人員，或受公務機
      關委託承辦公務之人）有意圖為自己或第三人不法所有之
      主觀犯意存在，並表現於外，在客觀上有利用其職務上可
      乘之事機，而使相對人陷於錯誤致交付財物，以遂其獲取
      不法所有犯意之目的者始克相當。是若行為人之意圖係在
      以之利公者，例如將費用支出款項轉用於其他公務方面，
      藉以為調整手段時，除審酌其實際狀況，應成立相當罪名
      外，即因欠缺不法所有意圖，不能論以本罪；且行為人主
      觀上之不法所有意圖須於行為人為詐術行為時即存在，否
      則行為人或第三人事後縱因該詐術行為獲取利益，亦不得
      以詐欺罪相繩。
（三）訊據被告甲○○堅決否認有何貪污詐取利益圖利私人之犯
      行，辯稱：我只是挪用預算科目，並無意詐領經費，88年
      間客戶網路中心只有2 部筆記型電腦，不敷寬頻網路維修
      及裝設工作需要，但因公司無買筆記型電腦之預算，我才
      想到以申請維修設備款項之方式來取得職務上所須之裝備
      ，我拿回前開筆記型電腦後放在辦公室置物櫃內，我離職
      後不會把該電腦拿走等語；被告乙○○則辯稱：我只是幫
      忙被告甲○○，本身並未從中取得任何利益等語。經查：
（１）前開筆記型電腦之售價為141,500 元，業據證人林有俊證
      述屬實，並有88月4 月6 日ＵＨ00000000號統一發票1 紙
      在卷可參；而被告乙○○依被告甲○○之指示最終所為華
      統公司之設備維修報價亦係141,500 元，中華電信屏東營
      運處並因而給付141,500 元予華統公司等情，則有請購估
      價比價表、88年4 月1 日ＵＨ00000000號統一發票、費用
      支出請款單、支出傳票各1 紙為憑，足見被告甲○○與乙○○共同向中華電信屏東營運處虛偽申請設備維修經費時
      ，其主觀目的僅在於取得購買前開筆記型電腦所需之價款
      。又證人林有俊並證稱：前開筆記型電腦成交後，華統公
      司表示希望再降價，經協商後，易揚公司同意打9 折，以
      127,350 元成交，並由易揚公司另開立營業人銷貨退回進
      貨退出或折讓證明單（金額為14,150元）予華統公司等語
      甚詳，是前開筆記型電腦之最終售價雖為127,350 元，而
      非141,500 元，並因而使華統公司獲取14,150元之利益，
      實係因華統公司於領得前開設備維修款項後自行向易揚公
      司要求折讓所致，被告甲○○與乙○○於為虛偽申請維修
      款項之行為時自無從知悉此事，堪認被告甲○○與乙○○
      並無為第三人不法所有之意圖。
（２）證人丙○○於本院審理時結證稱：我們為了寬頻業務需要
      ，但筆記型電腦不夠用，所以想辦法買，買入後放置辦公
      室櫃子上，（筆記型電腦買回後何人使用？）全中心的員
      工有需要的，大家都可以用，用畢再拿回中心，（筆記型
      電腦買來後是否歸甲○○所有，離職可以帶走？）不行，
      但因前開筆記型電腦係以維修費用購買，非資本支出，所
      以不能列入財產，亦不列入移交，報廢後即繳庫，當作工
      具類使用等語綦詳；證人即被告甲○○於中華電信屏東營
      運處之同事尤志南、陳定圻於偵訊中亦均結證稱：因中華
      電信87年間推出寬頻網路，我們有時要出去裝設及維修線
      路時需要筆記型電腦，要用時就會向領班問，印象中使用
      過前開筆記型電腦，當時都以為是公家所有，我們用完後
      都還給單位等語甚詳，此外，並與卷附中華電信屏東客網
      中心ACER TravelMate710使用保管記錄上「使用者簽章」
      部分所載，包括甲○○、尤志南、陳定圻、查修班等，及
      載明「本手提電腦因面板損壞無法使用已於93.11.05繳回
      中心待報廢」等字，互核大致相符，堪認被告甲○○虛偽
      申請維修設備經費以購買筆記型電腦之目的係在於因應中
      華電信之業務，供屏東客網中心同仁依工作需要使用，並
      由中心加以保管，而非為其私人利益甚明。
（四）綜上所述，被告甲○○與乙○○雖共同向中華電信屏東營
      運處虛偽申請設備維修經費，惟並無證據足認被告2 人於
      行為時主觀上有何為自己或第三人不法所有之意圖，要難
      論以貪污治罪條例第5 條第1 項第2 款之利用職務上機會
      詐取財物罪，惟公訴意旨認此與前揭論罪科刑部分有牽連
      犯之裁判上一罪關係，爰不另為無罪之諭知。
據上論斷，應依刑事訴訟法第299 條第1 項前段，刑法第28條、
第56條、第216 條、第213 條、第210 條、第215 條、第55條、
第74條第1 款，罰金罰鍰提高標準條例第1 條前段，判決如主文
。
中    華    民    國    95    年    2     月    20    日
                  刑事第五庭 審判長 法  官   石家禎
                                    法  官   楊文廣
                                    法  官   李宜娟
以上正本證明與原本無異。
如不服本判決應於收受本判決送達後10日內向本院提出上訴書狀
，其未敘述上訴理由者，並得於提起上訴後10日內向本院補提理
由書狀（均須按他造當事人之人數附繕本）「切勿逕送上級法院
」
中    華    民    國    95    年    2     月    21    日
                                    書記官   林香如
附錄本案論罪科刑法條
刑法第210條
偽造、變造私文書，足以生損害於公眾或他人者，處5 年以下有
期徒刑。
刑法第213條
公務員明知為不實之事項，而登載於職務上所掌之公文書，足以
生損害於公眾或他人者，處1 年以上7 年以下有期徒刑。
刑法第215條
從事業務之人，明知為不實之事項，而登載於其業務上作成之文
書，足以生損害於公眾或他人者，處3 年以下有期徒刑、拘役或
500 元以下罰金。
刑法第216條
行使第210 條至第215 條之文書者，依偽造、變造文書或登載不
實事項或使登載不實事項之規定處斷。


司法院資訊處製作；財團法人民間司法改革基金會備份。
